臺灣宜蘭地方法院刑事判決　　　　　　　95年度選訴字第16號
公　訴　人　臺灣宜蘭地方法院檢察署檢察官
被　　　告　丁○○
　　　　　　甲○○
上列被告等因違反選舉罷免法案件，經檢察官提起公訴（95年度
選偵字第21號），本院判決如下：
    主  文
丁○○、甲○○均無罪。
    理  由
一、公訴意旨略以：丁○○與乙○○分別於民國95年度宜蘭縣第
    18屆里長選舉時，登記為宜蘭縣宜蘭市慶和里里長1號、2號
    之候選人，該項選舉之投票日期為95年6月10日。乙○○為
    慶和里第17屆里長，尋求競選連任。詎丁○○基於意圖使候
    選人乙○○不當選之犯意，授意其競選團隊製作內載：「宜
    蘭縣總工會假借招牌暗渡陳倉，裝設通訊基地台？危害里民
    身心健康！！一、該基地台於民國89年在陳里長任內曾經帶
    頭抗爭阻止總工會，不同意架設基地台，又為何於連任里長
    任內未經里民同意讓總工會私自架設，顯有未盡里長職責抗
    議到底？二、自基地台架設以來，本里近年內陸續有6位老
    人身故（以前尚未有類似情形發生）、讓人質疑是否與基地
    台有關... 他不管！我來做！」等不實事項之競選文宣
    多份（以下簡稱「第1份文宣」），並由丁○○於文末簽名
    。丁○○復與甲○○（更名前為林烈惠）共同基於意圖使候
    選人乙○○不當選之犯意聯絡，由丁○○授意其競選團隊製
    作內載：「連神明嘛敢騙？陳里長四年前透過有力人士逼退
    林烈惠參選，林烈惠要求你捐30萬給馬舍公廟辦理冬令救濟
    及廟宇修繕之費用，為什麼？4年來你沒有捐獻、卻吃酒亂
    講話，說林烈惠拿了你30萬才退選，現在要選舉全步數、要
    做無半步... 6月7日下午3點林烈惠請陳里長來馬舍公廟實
    現你的諾言，還林烈惠一個公道！敬請鄉親來見證。他沒
    擔當！」等不實事項之文宣多份（以下簡稱「第2份文宣」
    ），並由林烈惠與丁○○共同簽名。嗣丁○○於公告選舉活
    動期間內之95年5、6月間，接續散發上開不實之文宣予不特
    定之慶和里里民等人，以此方式傳播上開文宣所載不實之事
    ，足以生損害於乙○○之名譽及妨害公眾選舉之公正性，因
    認被告丁○○、甲○○均涉犯刑法第311條第2項之加重誹謗
    罪嫌，及違反公職人員選舉罷免法第92條意圖使候選人當選
    或不當選，以文字傳播不實之事，足以生損害於公眾或他人
    之罪嫌，2罪並有法規競合關係，依特別法優於普通法原則
    ，論以公職人員選舉罷免法第92條意圖使候選人當選或不當
    選，以文字傳播不實之事，足以生損害於公眾或他人之罪嫌
    。
二、按犯罪事實應依證據認定之，無證據不得認定其犯罪事實，
    又不能證明被告犯罪者，應諭知無罪之判決，刑事訴訟法第
    154條第2項、第301條第1項分別定有明文。又按刑事訴訟法
    上所謂認定犯罪事實之證據，係指足以認定被告確有犯罪行
    為之積極證據而言，如未能發現相當證據或證據不足以證明
    ，自不得以推測或擬制之方法，以為裁判之基礎，最高法院
    29年上字第3105號及40年臺上字第86號分別著有判例；又認
    定不利於被告之事實，須依積極證據，苟積極證據不足為不
    利於被告事實之認定，即應為有利於被告之認定，更不必有
    何有利之證據，最高法院30年上字第816號判例可資參照。
    另告訴人之指訴，係以使被告受刑事訴追為目的，是其陳述
    是否與事實相符，仍應調查其他證據以資審認。
三、次按刑法誹謗罪之成立，除行為人在客觀上有指摘或傳述足
    以毀損他人名譽之事實外，尚須主觀上有毀損他人名譽之故
    意，方具構成要件該當性，而行為人是否具有主觀構成要件
    之故意，尚須依當時具體情況客觀判斷之。而證據法則上，
    倘無證據足證行為人係出於惡意所為，即應推定其係以善意
    為之，此即所謂「真正惡意原則」之主要意涵。職此，行為
    人是否確有誹謗之事實，端視其是否有誹謗之故意及所描述
    是否屬實而定。倘無證據證明行為人有誹謗之故意，或有相
    當證據足徵行為人所述屬實或有相當理由確信所述屬實，而
    難謂其有真正惡意，除有具體反證外自應推定係出於善意為
    之。又按我國司法院大法官會議釋字第509號解釋文亦已明
    確揭櫫：「言論自由為人民之基本權利，憲法第11條定有明
    文，國家應給予最大限度之維護，俾其實現自我、溝通意見
    追求真理及監督各種政治或社會活動之功能得以發揮。惟為
    兼顧對個人名譽、隱私及公共利益之保護，法律尚非不得對
    言論自由依其傳播方式為合理之限制。刑法第310條第1項及
    第2項誹謗罪即係保護個人法益而設，為防止妨礙他人之自
    由權利所必要，符合憲法第23條規定之意旨。至刑法同條第
    3項前段以對誹謗之事，能證明其真實者不罰，係針對言論
    內容與事實相符之保障，並藉以限定刑罰權之範圍，非謂指
    摘或傳述誹謗事項之行為，必須自行證明其言論內容確屬真
    實，始能免於刑責。惟行為雖不能證明言論為真實，但依其
    提出證據資料，認為行為人有相當理由確信其為真實者，即
    不能以誹謗罪之刑責相繩，亦不得以此項規定而免除檢察官
    或自訴人於訴訟程序中，依法應負行為人故意毀損他人名譽
    之舉證責任，或法院發現其為真實之義務」等旨，公訴人或
    自訴人於刑事訴訟程序中，依法應負行為人「故意」誹謗之
    舉證責任。基於權衡公共利益與個人名譽、經濟信用保障，
    避免人民因恐於統治者施以刑罰箝制，或動輒以私權保護為
    由，極度限縮人民言論自由基本權利之保障，行為人是否構
    成刑法上誹謗罪，必合於誹謗罪之構成要件，且有「積極證
    據」足徵係出於「惡意」傳述、指摘，始得以該罪相繩。倘
    基於善意，為自辯及保護合法利益，與多數人之公共利益有
    關，而發表言論、文字者，即不得以刑責相繩。合先敘明。
四、本件公訴人以被告丁○○及甲○○涉犯前揭罪嫌，無非係以
    卷附第1份、第2份文宣及告訴人乙○○之證詞為其主要論據
    。惟訊之被告丁○○、甲○○均堅詞否認有何誹謗告訴人乙○○名譽之意圖，被告丁○○辯稱：第1份文宣部分，告訴
    人乙○○曾參與16、17及18屆里長競選，渠於告訴人乙○○
    擔任第16屆里長期間，為慶和社區發展協會之總幹事，任期
    內所有里民活動，渠無役不與，當時總工會有意架設基地台
    因大多數里民反對，渠與告訴人乙○○均帶頭抗爭阻止架設
    ，終於該任期內未讓總工會架設基地台，但在告訴人乙○○
    連任第18屆里長後，渠因工作之故，未再兼任社區總幹事，
    但在告訴人乙○○此任期內，總工會不顧里民反對架設基地
    台，渠此段期間仍居住於該里，除出國外並未離開宜蘭，知
    悉告訴人乙○○並未採取激烈抗爭手段阻止基地台架設，該
    文宣內容係指告訴人乙○○未如前一任期內帶頭抗爭強烈反
    對架設基地台，致令總工會誤以為里民已不再反對而乘隙架
    設基地台，渠僅係對於告訴人乙○○為何不如前次任期內帶
    頭強烈反對架設基地台提出合理懷疑，並非指告訴人乙○○
    同意架設基地台，此文宣內容之文字依一般人之經驗法則均
    可判斷，公訴意旨斷章取義，擴大解釋為渠意指告訴人乙○○同意設置基地台，顯然有誤。第2份文宣部分，主要係因
    被告甲○○曾經參與第16屆里長競選，僅差些微票數不幸落
    敗，於第17屆里長競選原想捲土重來，但因受勸阻，僅領表
    而未登記參選，致告訴人乙○○第17屆係1人同額競選，故
    鄉里傳聞被告甲○○係收受好處才於登記後放棄參選。本次
    第18屆里長選舉，被告甲○○本欲參選，但因見渠積極準備
    ，乃表示願意讓賢，但被告甲○○認上次選舉後鄉里傳聞對
    其名譽造成損害，希望渠代其洗刷冤屈，故由被告甲○○敘
    述，由渠轉述記載而製作第2份文宣，渠為表示負責，並請
    被告甲○○於文宣上簽名，顯見渠已盡查核之責。上開2 份
    文宣均有合理懷疑可信其內容為真實，且渠已盡查證之事，
    並無公訴人所指意圖使人不當選而傳播不實之事，足以損害
    告訴人乙○○之名譽之犯行等語。被告甲○○則辯稱：第17
    屆里長選舉時，伊原本有意參選，但因市民代表江錦發（已
    歿）勸阻，希望給告訴人乙○○1個機會，並表示伊如有任
    何要求都可轉達，伊乃請江錦發轉達告訴人要捐30萬元給地
    方的馬舍公廟濟貧，因而當次未參選，但據知事後告訴人乙○○並未捐款給馬舍公廟，反而對外宣稱伊收受30萬元，事
    實上伊並非收受30萬元而退選，伊在被告丁○○製作之第2
    份文宣上簽名，是因為認同文宣內容為真實，伊也想洗清拿
    錢的罪名，伊並無公訴人所指意圖使人不當選而傳播不實之
    事，足以損害於告訴人乙○○名譽之犯行等語。
五、經查：
（一）被告丁○○與告訴人乙○○分別於95年度宜蘭縣第18屆里
      長選舉時，登記為宜蘭縣宜蘭市慶和里里長1號、2號之候
      選人，該項選舉之投票日期為95年6月10日，而告訴人乙○○為慶和里第17屆里長，本次乃係尋求競選連任。被告
      丁○○於競選期間指示其競選團隊製作第1份文宣，內容
      為：「宜蘭縣總工會假借招牌暗渡陳倉，裝設通訊基地台
      ？危害里民身心健康！！一、該基地台於民國89年在陳里
      長任內曾經帶頭抗爭阻止總工會，不同意架設基地台，又
      為何於連任里長任內未經里民同意讓總工會私自架設，顯
      有未盡里長職責抗議到底？二、自基地台架設以來，本里
      近年內陸續有6位老人身故（以前尚未有類似情形發生）
      、讓人質疑是否與基地台有關... 他不管！我來做！
      」之競選文宣多份，並由丁○○於文末簽名。另被告丁○○於競選期間指示其競選團隊製作第2份文宣，內容為：
      「連神明嘛敢騙？陳里長四年前透過有力人士逼退林烈惠
      參選，林烈惠要求你捐30萬給馬舍公廟辦理冬令救濟及廟
      宇修繕之費用，為什麼？4年來你沒有捐獻、卻吃酒亂講
      話，說林烈惠拿了你30萬才退選，現在要選舉全步數、要
      做無半步...6 月7日下午3點林烈惠請陳里長來馬舍公廟
      實現你的諾言，還林烈惠一個公道！敬請鄉親來見證。
      他沒擔當！」等競選文宣多份，並由林烈惠與丁○○共同
      簽名，嗣被告丁○○於公告選舉活動期間內之95年5、6月
      間，接續散發上開文宣予不特定之慶和里里民等人之事實
      ，業據被告丁○○、甲○○於警詢、偵查及本院調查、審
      理中均供明在卷，核與告訴人乙○○指訴情節大致相符，
      且有95年宜蘭縣村里長選舉抽籤號次及上開2份文宣各1件
      扣案可佐，堪信被告丁○○、甲○○確有於上開時地散發
      前揭第1份、第2份文宣予不特定人。故本案應審究者為被
      告丁○○、甲○○是否意圖為使告訴人乙○○不當選及損
      害告訴人乙○○之名譽而惡意散佈內容不實之文宣。
（二）第1份文宣部分，告訴人乙○○於偵查中雖指稱：「此次
      基地台架設，我有帶人去抗議但丁○○一直在外地不知我
      有帶人去抗議，就在廣告單上寫說我未帶人抗議」等語（
      見95選他字第231號第25頁）。然告訴人乙○○於本院審
      理中亦陳稱：「第四台都有去拍我們抗議裝設基地台，那
      次我沒有通知丁○○去，我帶住在工會旁邊的里民，我不
      知道丁○○知不知道我有帶里民去抗議」等語（見本院96
      年1月24日審理筆錄），足證告訴人乙○○並未通知被告
      丁○○該次基地台架設抗爭活動，被告丁○○辯稱不知告
      訴人乙○○有帶頭抗爭反對架設基地台之事，應可信實。
      則被告丁○○於不知告訴人乙○○當次有反對基地台架設
      之抗爭活動下，製作競選文宣就告訴人乙○○為何不如前
      次任期內帶頭強烈反對架設基地台提出合理懷疑，並無誹
      謗告訴人乙○○之故意，亦為單純之選舉競爭手段。況依
      文宣內容所載：「一、該基地台於民國89年在陳里長任內
      曾經帶頭抗爭阻止總工會，不同意架設基地台，又為何於
      連任里長任內未經里民同意讓總工會私自架設，顯有未盡
      里長職責抗議到底？」，客觀上亦僅係就告訴人乙○○於
      連任里長任內為何未盡里長職責抗議基地台之架設，提出
      合理懷疑，依其文字內容尚不足以使人認為係告訴人乙○○同意總工會架設基地台，並無惡意指摘或傳述而誹謗告
      訴人乙○○，公訴人認被告丁○○製作第1份文宣有意圖
      使人不當選而傳播不實之事，足以生損害於告訴人乙○○
      之犯行，尚難採信。
（三）第2份文宣部分，告訴人乙○○固供述於第17屆里長選舉
      時，被告甲○○不曾要求其捐款30萬元予地方之馬舍公廟
      救濟貧民而退選，且未曾對外宣稱被告甲○○收受其30萬
      元而退選之事等節，而被告甲○○所稱居間協調之市民代
      表江錦發已死亡，無從傳喚到庭。然證人即慶和里里民丙○○於本院審理中結證稱：「乙○○沒有拿30萬元給甲○○，乙○○也沒有拿30萬元到馬舍公廟」、「第17屆里長
      選舉，我自己也在忙選舉，因為甲○○本來說要選，後來
      沒有選，就有人謠傳說可能是乙○○叫人跟甲○○說不要
      選，也有人謠傳可能是乙○○拿錢給甲○○，……，都是
      聽說的，但確實有人這樣說，不知道何人說的」、「在吃
      飯的時候有人說的，我不確定是何人說的，就是有聽到」
      等語（見本院96年1月24日審理筆錄），顯見被告甲○○
      確曾聽證人丙○○轉述第17屆里長選舉時因收受告訴人乙○○30萬元而退選之傳聞。是被告甲○○所辯就此傳聞於
      本次第18屆里長選舉中欲透過競選文宣予以澄清，並非惡
      意指摘或傳述以損害告訴人乙○○之人格及名譽一節，並
      非無據。而被告丁○○經由被告甲○○之陳述而知悉上情
      ，於競選期間轉載被告甲○○之陳述在其競選文宣上，並
      委請被告甲○○於文宣上具名，堪信被告丁○○有相當理
      由確信其文宣內容為真實，尚不足認被告丁○○及甲○○
      製作第2份文宣有誹謗乙○○，並意圖使人不當選而傳播
      不實之事，足以生損害於告訴人乙○○之犯行。
（四）綜上所述，被告丁○○製作第1份文宣時，確實未受告訴
      人乙○○之通知參與基地台架設抗爭行動，且其文宣內容
      僅係就里民近年來陸續身故，告訴人乙○○為何於連任里
      長任內未盡里長職責抗議基地台架設到底，提出合理懷疑
      ，依一般人通常經驗判斷尚不足以令人誤認係指告訴人乙○○於連任里長任內同意基地台架設，況此部分係社區重
      要事項，應屬可受公評之事，尚難認係惡意指摘或傳述不
      實之事而足生損害於告訴人乙○○。另被告丁○○及甲○○製作第2份文宣，係被告甲○○就前次里長選舉鄉里傳
      聞提出澄清，被告丁○○則係轉載被告甲○○之陳述，且
      請被告甲○○於文宣上具名，有相當理由確信其文宣內容
      為真實，實難稱業已逾越針對告訴人乙○○不利指述及批
      判之合理容許範圍，更難率指被告丁○○及甲○○主觀上
      具有「真實惡意」甚明。職是之故，被告丁○○及甲○○
      所製作散發如卷附第1份與第2份文宣，使用具有聳動人心
      及誇飾情節之競選語言，雖非無可議之處，然就該文宣內
      容均可認被告二人主觀上有相當理由可信為真實，且綜觀
      整體文宣彰顯之意涵，皆難認已超乎一般國民之理性認知
      ，及告訴人乙○○於選戰中所應面對及容忍之程度，尚不
      足認被告丁○○、甲○○主觀上具有刑法第311條第2項加
      重誹謗罪之之犯意，及違反公職人員選舉罷免法第92條意
      圖使候選人當選或不當選，以文字傳播不實之事，足以生
      損害於公眾或他人之主觀意圖。況按首揭大法官會議第50
      9號解釋及說明，公訴人除以卷附第1份、第2份文宣告訴
      被告丁○○、甲○○涉犯前開罪嫌外，並無其他積極證據
      可資證明被告丁○○及甲○○主觀上具有真實惡意，是基
      於禁止推定罪狀之法則，確保國家刑罰權之正確行使之目
      的下，本件公訴意旨所執之前開論據，猶不足以證明被告
      丁○○及甲○○確有如公訴人所指之犯罪事實，本院經查
      亦無其他積極證據抑或補強證據足資證明或補強被告丁○○及甲○○有如公訴意旨所指之犯行，揆諸首揭判例意旨
      及說明，因被告丁○○及甲○○犯罪嫌疑均有不足，不能
      證明其等犯罪，爰依法為被告丁○○及甲○○無罪判決之
      諭知。
據上論斷，應依刑事訴訟法第301條第1項前段，判決如主文。
中     華     民     國    96     年   2    月    7     日
              刑事第三庭審判長法  官    林惠玲
                              法  官    劉家祥
                              法  官    郭顏毓
以上正本證明與原本無異。
如不服本判決應於收受本判決後10日內向本院提出上訴書狀，其
未敘述上訴理由者，並得於提起上訴後10日內向本院補提理由書
狀(均須按他造當事人之人數附繕本)「切勿逕送上級法院」。
                              書記官    林秀麗
中　　華　　民　　國　　96　　年　　2 　　月　　9 　　日
